【裁判字號】    99,台上,3147
【裁判日期】    990520
【裁判案由】    違反毒品危害防制條例
【裁判全文】
最高法院刑事判決            九十九年度台上字第三一四七號
上  訴  人  甲○○
上列上訴人因違反毒品危害防制條例案件，不服台灣高等法院台
南分院中華民國九十七年七月八日第二審判決（九十七年度上訴
字第四七八號，起訴案號：台灣嘉義地方法院檢察署九十六年度
偵字第五一八八號），提起上訴，本院判決如下：
    主  文
原判決關於甲○○部分撤銷，發回台灣高等法院台南分院。
    理  由
本件原判決認定上訴人甲○○有原判決事實欄所記載之犯罪事實
，因而撤銷第一審關於上訴人部分之無罪判決，改判論處上訴人
共同製造第二級毒品未遂之罪刑，並諭知相關之從刑，固非無見
。
惟查：(一)有罪判決書之事實一欄，為判斷其適用法令當否之準據
，法院應依職權認定與論罪科刑有關之事實，翔實記載，於理由
內逐一說明其憑以認定之證據，並使事實認定與理由說明，互相
適合，方為合法。倘若未為記載，或事實認定與理由說明，不相
一致，或事實或理由內之記載，前後齟齬，按諸刑事訴訟法第三
百七十九條第十四款規定，均為判決不載理由，或所載理由矛盾
，其判決當然違背法令。查(1)刑法關於正犯、幫助犯之區別，係
以其主觀之犯意及客觀之犯行為標準，凡以自己犯罪之意思而參
與犯罪，無論其所參與者是否係犯罪構成要件之行為，皆為正犯
。以幫助他人犯罪之意思而參與犯罪，其所參與者，苟係犯罪構
成要件之行為，亦為正犯。以幫助他人犯罪之意思而參與犯罪，
所參與者又為犯罪構成要件以外之行為，則為幫助犯。本件原判
決認定上訴人與王伯宏（經原審判處罪刑確定）係基於共同製造
第二級毒品甲基安非他命之犯意聯絡，一起製造甲基安非他命等
情（見原判決第二頁），但未詳為說明其認定上訴人有與王伯宏
共同製造甲基安非他命之犯意聯絡所憑理由，已不無判決理由不
備之可議。又原判決事實欄似認定上訴人係以自己犯罪之意思而
參與犯罪，並參與犯罪構成要件之行為，理由卻說明上訴人有「
幫助」製造甲基安非他命行為，而上訴人過濾在製造甲基安非他
命第二階段產生之「黑水」（按又稱「滷水」），已參與「犯罪
構成要件」之行為（見原判決第六、七頁），似指上訴人係以幫
助他人犯罪之意思而參與犯罪，但參與犯罪構成要件之行為。則
原判決就上訴人係以自己或幫助他人犯罪之意思而參與犯罪等情
，其事實認定與理由說明，不相一致，難謂無判決理由矛盾之違
法。(2)原判決理由說明扣案白色粉末含有製造甲基安非他命之原
料甲基麻黃鹼（）、中間產物去甲假麻黃鹼及甲基麻黃鹼等情
，係以卷附內政部警政署刑事警察局鑑定書、高雄醫學大學附設
中和紀念醫院檢驗報告（見偵查卷第七二、七四頁）為據（見原
判決第五頁），並作為認定上訴人犯罪事實之證據。但上開鑑定
書、檢驗報告並未明甲基麻黃鹼（）即係製造甲基安非他命
之原料，去甲假麻黃鹼及甲基麻黃鹼則為中間產物，原判決所為
說明與所憑之證據不相適合。又原判決或認為甲基麻黃鹼係製造
甲基安非他命之原料，或指為中間產物，前後齟齬不合，亦有欠
允當。(3)原判決認定上訴人與王伯宏共同製造甲基安非他命已進
行至第二階段即產生「黑水」等情，係以證人即查緝人員林家靖
、黃翊峰於第一審之證述為憑（見原判決第六、七頁）。但林家
靖、黃翊峰於第一審俱未能指出原判決附表（下稱附表）一、二
所示扣案物品中，何者係其等查獲之所謂「黑水」（見第一審卷
一第一七六、一七七頁、卷二第八五、八六頁），即附表一、二
所示扣案物品中，亦未有標明係「黑水」者，又無相關檢驗結果
可憑。原判決未遑進一步說明其認定上訴人與王伯宏共同製造甲
基安非他命已進行至第二階段即產生「黑水」之理由，即遽為不
利於上訴人之認定，尚嫌判決理由不備。(二)有罪之判決書，對被
告有利之證據不採納者，應說明其理由，為刑事訴訟法第三百十
條第二款所明定。故有罪判決書對於被告有利之證據，如不加採
納，必須說明其理由，否則即有判決不備理由之違法。王伯宏於
警詢、檢察官訊問時及第一審、原審始終一致供述：伊係獨自製
造甲基安非他命，上訴人不知伊在製造毒品。伊欺騙上訴人是在
製造「植物鹼」，實在對不起上訴人。伊係向上訴人表示如果能
夠將「黑黑的水」過濾成為白色，將介紹他人向上訴人購買過濾
設備等語（見警卷第三頁、偵查卷第二二、二三頁、第一審卷一
第二一、二二頁、原審卷第八三頁），難謂不屬有利於上訴人之
證據。原判決不予採取王伯宏所陳上情，並未說明理由，即遽認
上訴人與王伯宏共同製造甲基安非他命，不無判決理由不備之違
法。(三)當事人、代理人、辯護人或輔佐人聲請調查之證據，法院
認為不必要者，依刑事訴訟法第一百六十三條之二第一項規定，
固得以裁定駁回之，或於判決說明不予調查之理由，毋庸為無益
之調查。惟所謂不必要，依同條第二項規定，係指不能調查者、
與待證事實無重要關係者、待證事實已臻明瞭無再調查之必要者
及同一證據再行聲請者而言。倘該項證據於待證事實確有重要關
係，而無上述不必要調查之情形，自應予以調查，否則即有應於
審判期日調查之證據未予調查之違法。本件上訴人及其選任辯護
人於原審以言詞及具狀聲請傳喚證人廖麗芬到庭調查，待證事實
為上訴人所經營亞津有限公司（下稱亞津公司）雖經主管機關命
令解散，但上訴人一直持續從事過濾設備銷售業務，並未間斷等
情，此可證明上訴人係因王伯宏表示如果過濾「黑黑的水」成功
，要介紹他人向上訴人購買過濾設備，才為王伯宏過濾而無效果
，乃將「黑黑的水」倒掉，上訴人未與王伯宏有共同製造甲基安
非他命之犯意聯絡及行為分擔，有卷附準備程序筆錄、調查證據
聲請狀之記載可按（見原審卷第六二、六五頁）。此攸關認定上
訴人有無與王伯宏共同製造甲基安非他命之犯意聯絡及行為分擔
，難謂無調查明白之必要，亦非不易或不能調查。乃原審未依聲
請調查，亦未裁定駁回聲請或說明不予調查之理由，即以上訴人
為警查獲前，亞津公司早已停業，並經主管機關命令解散為由，
不採上訴人之辯解，而為不利於上訴人之認定，難謂無應於審判
期日調查之證據而未予調查之違法。以上，或係上訴意旨所指摘
，或為本院得依職權調查之事項，應認原判決關於上訴人部分，
有撤銷發回更審之原因。
據上論結，應依刑事訴訟法第三百九十七條、第四百零一條，判
決如主文。
中    華    民    國  九十九  年    五    月   二十   日
                      最高法院刑事第十二庭
                          審判長法官  黃  一  鑫
                                法官  張  春  福
                                法官  林  勤  純
                                法官  李  錦  樑
                                法官  陳  國  文
本件正本證明與原本無異
                                      書  記  官
中    華    民    國  九十九  年    五    月  二十六  日
                                                      Q

司法院資訊處製作；財團法人民間司法改革基金會備份。
